【裁判字號】    89,簡上,438
【裁判日期】    900828
【裁判案由】    確認債權不存在
【裁判全文】
臺灣高雄地方法院民事判決    八十九年度簡上字第四三八號
    上  訴  人  甲○○
    被 上訴 人  郭芝樺
右當事人間確認債權不存在事件，上訴人對於中華民國八十九年八月二十八日本院岡
山簡易庭八十八年度岡簡字第三○八號第一審簡易判決提起上訴，本院判決如左：
    主      文
原判決廢棄。
被上訴人在第一審簡易之訴駁回。
第一、二審訴訟費用由被上訴人負擔。
    事      實
甲、上訴人方面：
  一、聲明：求為判決如主文所示。
  二、陳述：除與原審判決書所載相同者予以引用外，補稱：
    (1)、原審無非引用票據法第十四條以惡意或重大過失取得票據，不得享有票據上
        之權利作為上訴人敗訴之理由，惟上訴人於原審係表明受讓訴外人蔡玉蘭所
        持有之第三人本票以抵銷其積欠上訴人之借款債務，而票據乃係無因證券，
        上訴人自得依法行使本票之權利，退步言，縱使上訴人所持有訴外人蔡玉蘭
        所交付之本票係其質押於上訴人之處，惟訴外人蔡玉蘭拒不出面解決債務，
        上訴人自得依法行使票據權利，否則豈能稱質押，而被上訴人所提出之互助
        會單乃自八十四年間所起會之互助會，甚至於民法對於民間合會法令立法前
        即已滿會，依民事法律關係所適用之法律應以契約當事人訂約時之法律為原
        則，則在有關規範合會民法法令公布之前，會首與會員之法律關係係分別獨
        立存在，本件被上訴人係死會會員，訴外人蔡玉蘭持有被上訴人之會款票據
        並非惡意或無票據債權存在，從而，上訴人自訴外人蔡玉蘭處受讓系爭本票
        自屬有權且為合法，上訴人受讓訴外人蔡玉蘭所交付之系爭本票既在有關合
        會法令公布之前，本件並不適用新公布實施之民間互助會法令至明，原審理
        由雖未明文引用新合會法令作為判決之法律依據，然其遽引票據法第十四條
        判決上訴人敗訴，乃係間接引用新公布實施之合會規定，原審顯然曲解法令
        至明。
    (2)、上訴人基於債權關係自訴外人蔡玉蘭處取得系爭本票，則無論上訴人係基於
        訴外人蔡玉蘭質押或讓與而取得，訴外人蔡玉蘭既已潛逃國外以致上訴人無
        法求償，上訴人自得行使本票權利，至訴外人蔡玉蘭所交付之本票雖屬民間
        互助會之死會會員本票，然在有關民法合會立法前，會首與會員間之關係如
        同一般借貸，會員與會員間並無直接法律關係，且本票乃係文義證券，若被
        上訴人如已繳清死會會款，惟其未取回系爭本票，致令訴外人蔡玉蘭交付予
        上訴人，被上訴人自無法免除其票據上之責任，況依被上訴人所提呈原審之
        自稱汪志遠與訴外人蔡玉蘭之對話錄音譯文中亦顯示被上訴人及其夫至少尚
        欠訴外人蔡玉蘭新台幣（下同）八十萬元，益證上訴人行使訴外人蔡玉蘭所
        交付之系爭本票權利確無瑕疵，被上訴人所辯業已繳清死會會款云云，自無
        足取，而上訴人與訴外人蔡玉蘭非親非故，若非訴外人蔡玉蘭向上訴人借款
        ，訴外人蔡玉蘭又豈會簽立借據明示其已向上訴人取得二百萬元之理，則訴
        外人蔡玉蘭因於八十七年九月十七日債務屆期日因無法返還二百萬元，乃簽
        發債權讓與契約書將其自任會首之互助會之所有死會債權並死會會員所簽發
        之本票全部讓與上訴人以清償其所積欠之債務，自無任何不實，是上訴人與
        訴外人蔡玉蘭之借貸關係既係真正，上訴人受讓訴外人蔡玉蘭對於他人之本
        票債權並無不妥，原審認事用法咸有違誤，為此乃請求廢棄原判決，並駁回
        被上訴人第一審簡易之訴。
  三、證據：除引用前審立證外，另提出合作金庫活期儲蓄存款存褶明細、環球皮鞋
            店名片等件為證。
乙、被上訴人方面：
  一、聲明：求為判決駁回上訴。
  二、陳述：除與原審判決書所載相同者予以引用外，補稱：
    (1)、上訴人於原審民國八十九年八月十日審理期間中明白陳稱：「系爭本票蔡玉
        蘭有跟伊說是死會之本票，先放伊那邊，她先生會來與伊處理，並預先就寫
        好了一張轉讓書讓渡給伊」等語，則依上訴人之陳述，訴外人蔡玉蘭僅係將
        系爭本票暫時交給上訴人，其並無轉讓之意，且其陳稱借據及債權讓與契約
        書係借款時即同時書就，此與其前答辯狀所載不一而有可疑，而借款人同時
        書立借款及債權讓與契約書之方式亦不合常情，因之上訴人並未取得票據權
        利而非執票人，其自不能行使本件票據上之權利自明。
    (2)、本件上訴人固持有被上訴人簽發之系爭十二紙本票，並舉借據及債權讓與契
        約書等文件以證明其前手蔡玉蘭有將系爭本票交付之情，惟上開借據及債權
        讓與契約書之形式及實質真正被上訴人均予否認，且觀上訴人所提出之上該
        兩份文件均係打字為之，其字體及印刷墨色均為一致，其上又無訴外人蔡玉
        蘭之任何筆跡，其形式真正已有可議，而目前以電腦模仿印文刻印已可達真
        假一致之程度，上開文件之蔡玉蘭印文外觀縱與訴外人蔡玉蘭於華南銀行西
        台南分行所存之印鑑印文外觀若合符節，亦無從證明該文件即係訴外人蔡玉
        蘭親自蓋印，縱上訴人得證明上開債權讓與契約為真，充其量僅為訴外人蔡
        王蘭將死會會員所簽發之本票權利依通常債權讓與之方法移轉予上訴人，其
        仍無票據轉讓即交付之行為，且依據上訴人於原審提出之高雄縣路竹信用合
        作社匯款單據所載，其匯款日期係八十七年九月十九日，若訴外人蔡玉蘭曾
        向上訴人借錢未依期限返還，且將死會債權等讓與上訴人，惟訴人蔡玉蘭既
        無還款能力，所欠款項是否能還已屬未定，上訴人何以於受讓死會債權後之
        八十七年九月十九日再匯款予訴外人蔡玉蘭，足見上開債權讓與契約內容所
        載訴外人蔡玉蘭將死會債權讓與乙事應屬子虛，且二百萬元並非小數目，上
        訴人於上開債權讓與契約書並未詳列訴外人蔡玉蘭所有之死會債權有多少金
        額，且本案互助會八十七年十月即為尾會，距前揭債權讓與契約書簽立日期
        僅一個月，縱訴外人蔡玉蘭有死會債權尚未收取，其於簽立上開債權讓與契
        約書時即可確定金額卻未確定，此與常情亦不相合，再者，上訴人提呈原審
        存摺之現金支出，縱與其所主張借貸予訴外人蔡玉蘭之二百萬元金額相符，
        惟此亦無法證明其自存摺提領之金額即係交付予訴外人蔡玉蘭收執，更何況
        其所提呈之存摺尚有訴外人葉香為名之存摺，更與本案無關，而訴外人蔡玉
        蘭早已遠走國外，惟其曾與訴外人汪志遠於電話中交談述及該等會款本票乃
        於其離家後遭他人侵入住宅，可能因之為人取去，上訴人與訴外人蔡玉蘭之
        借款以及債權讓與之事實自有可疑，是本件上訴人既未舉證證明訴外人蔡玉
        蘭有依無記名本票轉讓票據權利之方式交付系系爭本票，則上訴人並末取得
        系爭本票權利，又其提出之文件未證明為真，亦無從證明其有依通常債權讓
        與之方式受讓系爭本票債權，再者被上訴人已清償死會會款，故會首即訴外
        人蔡玉蘭亦無權利轉讓系爭本票自明。
    (3)、上訴人所持有之系爭本票十二紙，其金額及發票日均屬相同，此係由被上訴
        人參加訴外人蔡玉蘭於八十四年九月十五日所邀集之合會而於八十五年十一
        月十五日得標後，為支付會款而簽發交予會首即訴外人蔡玉蘭，再由訴外人
        蔡玉蘭轉交應得之會員，即訴外人蔡玉蘭並未取得該等票據之權利，從而訴
        外人蔡玉蘭逕將系爭本票交付上訴人已屬無權處分，而上訴人於八十八年九
        月十四日庭訊時業已自陳知悉此係死會之本票，故上訴人於收受此等本票時
        ，其主觀上已明知訴外人蔡玉蘭並無權行使票據上之權利，又上訴人亦曾參
        加訴外人蔡玉蘭所召開之合會，其對此等票據係用於交付得標會員，會首對
        該票據並無權利乙節不能諉為不知，故上訴人主觀上顯有惡意至明，則依票
        據法第十四條第一項規定，其自不得享有票據上之權利至明，縱認定訴外人
        蔡玉蘭得行使系爭本票權利，惟被上訴人參加之合會已於八十七年十月十八
        日結束，被上訴人於得標後已按月交付會首即訴外人蔡玉蘭二萬元，但因訴
        外人蔡玉蘭向被上訴人詐稱本票遺失，致被上訴人未能取回本票，然訴外人
        蔡玉蘭如欲對被上訴人行使本件票據權利，被上訴人本得以本票債權業已清
        償為由對抗訴外人蔡玉蘭，從而上訴人因取得本件本票具有惡意，因之依票
        據法第十三條但書規定，被上訴人亦得以此對抗訴外人蔡玉蘭之抗辯事由對
        抗上訴人亦明，是上訴人自不得對被上訴人行使任何權利，原審認事用法均
        無違誤，其上訴自應予以駁回。
  三、證據：除引用前審立證外，另提出收據乙紙為證。
丙、本院依職權調閱台灣台南地方法院八十八年度南簡字第一七二五號卷宗，並函調
    華南商業銀行西台南分行蔡玉蘭開戶印鑑資料，另囑託台灣台南地方法院訊問證
    人蘇清泉。
    理      由
一、本件被上訴人起訴主張上訴人前以持有伊於如附表所示期日簽發，面額各二萬元
    之本票十二紙屆期未償而向台灣台南地方法院聲請本票准許強制執行裁定，嗣經
    該院以八十七年度票字第五八三九號裁定予以准許，惟系爭本票係伊參加由訴外
    人蔡玉蘭於八十四年九月十五日所召集之每會會金二萬元，計三十八名會員之互
    助會，而伊於八十五年十一月十五日得標後依民間互助會習慣如數簽發交付予會
    首即訴外人蔡玉蘭持向其他會員收取會款之憑證，伊於得標後業均按期如數繳交
    會款及至完會，惟因訴外人蔡玉蘭偽稱系爭本票均已失竊而未為取回，今上訴人
    既非上開互助會之會員，其本不得持有原應交予該互助會活會會員收執之系爭本
    票，且伊與上訴人間亦無任何債權債務關係，上訴人所持有系爭本票之票據債權
    對伊自屬不存在，茲上訴人對票據權利本不存在之系爭本票業經聲請裁定准許為
    強制執行，而兩造對於系爭票據權利既有爭執，伊自有提起確認系爭本票債權不
    存在之必要，為此乃依法請求確認上訴人所持有之如附表所示面額各二萬元之本
    票十二紙之本票債權對伊不存在等語，上訴人則以系爭本票乃係訴外人蔡玉蘭於
    其向伊所借二百萬元之債務屆期後因無法返還，乃簽發債權讓與契約書而將其自
    任會首之系爭互助會所有死會債權並死會會員所簽發之本票全部讓與予伊以清償
    其所積欠之債務，而系爭本票雖係被上訴人交付予訴外人蔡玉蘭之死會會員本票
    ，然在民法合會立法前，會員與會員間並無直接之法律關係，會首即訴外人蔡玉
    蘭持有被上訴人之會款票據並非惡意或無票據債權關係存在，伊自訴外人蔡玉蘭
    處受讓系爭本票自屬有權且為合法，且本票乃係文義證券，被上訴人於繳交死會
    會款時既未取回系爭本票，致令訴外人蔡玉蘭交付予伊，被上訴人自無法免除其
    票據上之責任，伊於系爭本票之取得並無何惡意之情形存在，自得依法享有系爭
    本票之票據權利等語置辯。
二、本件被上訴人主張系爭本票乃係伊參加由訴外人蔡玉蘭於上開時日所召集之互助
    會而於得標後簽發交予訴外人蔡玉蘭持向其他會員收取會款之憑證，而訴外人蔡
    玉蘭乃於上開互助會完會前之八十七年九月十九日倒會潛逃，其經營之藝品店則
    於同年月二十六日遭人侵入搬取物件，而上訴人嗣則持伊未取回之系爭十二紙本
    票向台灣台南地方法院聲請本票准許強制執行裁定，並經該院以八十七年度票字
    第五八三九號裁定予以准許乙節，此有互助會會單、系爭本票影本、錄音帶譯文
    等件在卷可稽，上訴人於此固不爭執而堪信被上訴人此部分主張為真實，惟上訴
    人則另以前揭情詞置辯。經查：
    (1)、訴外人蔡玉蘭乃於八十七年八月十九日因向上訴人短期週轉借貸二百萬元（
        約定應於同年九月十九日前全數歸還），而於收訖該款項後簽發借據乙紙交
        由上訴人收執，嗣於同年九月十七日，訴外人蔡玉蘭乃再交付書有「立契約
        書人蔡玉蘭願將本人自任會首之互助會首之所有死會之債權並死會會員所簽
        發之本票債權及歐迺奇先生之承諾書債權全部讓與甲○○小姐以清償本人積
        欠甲○○小姐之借款，為恐口說無憑，特立此書為憑。」等語之債權讓與契
        約書予上訴人收執乙節，此有借據、債權讓與契約書等件在卷可稽，而上開
        借據、債權讓與契約書上所蓋用之「蔡玉蘭」圓形印文，經核與訴外人蔡玉
        蘭於八十四年十月九日在華南商業銀行所開立之000000000000
        號帳戶留存之印鑑印文相符，亦經本院以之與華南商業銀行西台南分行西台
        南字第一四四號函附之開戶印鑑卡核對無訛，另本件上訴人乃於八十七年八
        月十八日自其所有第一商業銀行活期儲蓄存款帳戶內提領出三十萬元，而同
        日上訴人所營「環球皮鞋店」之店長即訴外人陸妍秀所有合作金庫0000
        00000000之四號活期儲蓄存款帳戶內亦有二十萬元提出，且同年月
        十九日上訴人之母即訴外人葉香所有之郵政存簿儲金帳戶內更有一百五十萬
        元儲金領出乙節，亦有第一商業銀行活期儲蓄存款存摺、郵政存簿儲金儲金
        簿、合作金庫活期儲蓄存款存摺、名片等件在卷可稽，是上訴人於上開蓋用
        訴外人蔡玉蘭所有印鑑章之借據所載之借款日期當日或前一日既曾由其所有
        或與之相關之人之帳戶內計提領出與借據相同之現金二百萬元，且上訴人所
        執有之上開借據、債權讓與契約書上之訴外人蔡玉蘭印文亦與其銀行存留印
        鑑印文相符而屬真正，而上開借據內並已載明訴外人蔡玉蘭業已收訖向上訴
        人所借之二百萬元現款，則上訴人所陳稱之訴外人蔡玉蘭乃於八十七年八月
        十九日向其借款二百萬元並已收受等語應屬可信；另訴外人蔡玉蘭乃於上開
        借款債務屆期日即八十七年九月十九日倒會潛逃，此為被上訴人所自述在卷
        ，今訴外人蔡玉蘭既曾向上訴人借款二百萬元，且其於借款屆期日即已潛逃
        ，則其於上開借款債務衡情應無資力可為清償，是其於上開借款期限屆至前
        因上訴人之催討而將其持有之系爭本票及其他自謂之債權讓與上訴人以為清
        償之搪塞，衡情應屬合理可能，且上訴人更已持有蓋用訴外人蔡玉蘭所有印
        鑑印文而屬真正之債權讓與契約書，上訴人所陳稱系爭本票乃係訴外人蔡玉
        蘭於八十七年九月十七日併上開債權讓與契約書一同交付以為上開借款債務
        之處理等語，尚屬可採，至上訴人借予訴外人蔡玉蘭之二百萬元現款，其中
        雖有由訴外人陸妍秀、葉香所有之帳戶內提出之現金，惟此係上訴人於訴外
        人蔡玉蘭向其要求借款後取得借款資金之出處，其由何處取得資金與其等間
        為直接債權債務人關係並無關連，另上開借據、債權讓與契約書固均以電腦
        打字為之而未由人書寫，惟其上之訴外人蔡玉蘭印文既屬真正，且上訴人於
        此借款之交付亦已為相當之證明，其間之借貸關係及本票之交付自不因上開
        文件係以手寫或電腦打字而異其效力，又上訴人雖曾於八十七年九月十九日
        即訴外人蔡玉蘭倒會潛逃之日匯款三萬元進其華南銀行西台南分行之帳戶內
        ，惟上訴人於同年七月十七日、八月十九日亦分別匯款三萬四千元、三萬三
        千六百元進入訴外人蔡玉蘭所有上開帳戶內，且上訴人所參加之訴外人蔡玉
        蘭於八十五年七月十五日所召集之互助會，其每會會金即為三萬元，此有高
        雄區中小企業銀行匯款委託書、合作金庫匯款回條聯、互助會會單等在卷可
        稽，是上訴人於每月十九日左右既均匯款三萬餘元進入訴外人蔡玉蘭所有上
        開華南銀行帳戶之內，其所稱上開三萬元匯款乃係用以繳交其所參加上開互
        助會之會款等語自為可採，則訴外人蔡玉蘭雖於八十七年九月十九日倒會潛
        逃，惟上訴人於此並不一定知悉，且其繳納該會會款之義務與其對訴外人蔡
        玉蘭之借款債權亦無相關，自不得以其於訴外人蔡玉蘭倒會潛逃日仍匯三萬
        元會款進入訴外人蔡玉蘭所有帳戶內而得推論出上訴人與訴外人蔡玉蘭間之
        借貸關係不存在，而被上訴人雖另以訴外人蔡玉蘭倒會潛逃後，其經營之藝
        品店於此不久即遭人侵入搬取物件，當時上訴人亦曾在場，且訴外人蔡玉蘭
        於與訴外人汪志遠電話交談中亦述及該等會款本票在其離家後遭他人侵入住
        宅後可能因之為人取去等語，並提出電話錄音譯本及舉證人汪志遠於原審中
        到庭所證其本人及被上訴人、訴外人唐國基所簽發之會款本票亦遭地下錢莊
        之人搜走等語為證，惟證人汪志遠於原審審理中僅概括陳稱訴外人蔡玉蘭所
        營藝品店乃遭人搬走「包括藝品」，且抽屜已被打開等語，則其如何得以確
        定被所謂錢莊搜走之物品乃包括被上訴人及其夫即訴外人唐國基所簽發之本
        票，且上訴人如係由所謂錢莊之處取得系爭本票，則上訴人與錢莊既有關連
        ，其何須與其父母到場了解而惹人懷疑，證人汪志遠所述知悉被上訴人所簽
        發之死會本票亦遭人取走云云，實與常情有違，至被上訴人所提出之錄音帶
        譯文中雖有談及訴外人蔡玉蘭所收執之本票全遭地下錢莊搜走乙事，惟依此
        譯文並無法知悉該內容是否即係訴外人蔡玉蘭親口所述，且訴外人蔡玉蘭亦
        未到場經本院訊問查明是否相符，此錄音帶譯文並不具證據力而得證明上訴
        人所持系爭本票系自地下錢莊之處取得，而被上訴人就上訴人係由所謂地下
        錢莊處取得系爭本票之事實並無舉其他事證以實其說，所述上訴人係由錢莊
        之處無償取得系爭本票云云尚無足採，附此敘明。
    (2)、系爭本票乃係訴外人蔡玉蘭併同上開債權讓與契約書一起交付予上訴人以為
        上開借款債務之處理乙節，業如上述，而本件上訴人於審理中固曾自述系爭
        本票乃係訴外人蔡玉蘭交予以為擔保或「先放在那邊，他先生會來與我處理
        」等語，惟無記名本票本得僅依交付之方式轉讓之（票據法第一百二十四條
        、第三十條第一項參照），且訴外人蔡玉蘭交付系爭本票時所併同交付之上
        開債權讓與契約書內亦已載明其願將所有死會債權併同死會會員所簽發之本
        票債權等全部讓與上訴人以清償其積欠之借款，則訴外人蔡玉蘭交付系爭本
        票予上訴人，其用意顯係欲以之抵償其所積欠上訴人之上開借款債務而非僅
        係單純置放於上訴人之處或所謂之「擔保」之用甚明，上訴人所陳之民間通
        常語法自無礙此交付真意之存在，是訴外人蔡玉蘭交付系爭本票既係用以清
        償所欠之上開借款債務，此之交付因已符合無記名本票債權轉讓之法定方式
        ，上訴人自得依此持有狀態而主張行使系爭本票所表彰之債權，其自為系爭
        本票之合法持有人可堪認定，被上訴人主張上訴人非合法執票人而不得主張
        票據上之權利云云自無可採。
    (3)、按民事法律所未規定者，依習慣，無習慣者，依法理，民法第一條定有明文
        ，而民法債編於八十八年四月二十一日固因現行民法就合會並無任何規定，
        為使其權利義務關係臻於明確而修正公布增訂十九節之一為「合會」部分規
        定，惟依修正後之民法債編施行法第一條規定，在修正施行前發生之債，除
        該施行法有特別規定外，亦不適用修正施行後之規定，而該施行法對合會乙
        節之規定並未定有溯及適用之特別規定，是依上開條項所定，新修訂之合會
        乙節規定，自應自八十九年五月五日起（施行法第三十六條規定施行日）始
        有適用之餘地，其於修正施行前所發生之合會之債，自仍應依現存之習慣以
        為處理之依據，而依臺灣省民間合會習慣，合會係會首與會員間所訂立之債
        權債務契約，會員相互間除有特約外，會員與會員間並無法律關係之存在，
        而會員除向會首領取得標金外，在得標前須按期繳納活會會款，得標後須按
        期繳納死會會款，最高法院四十九年度台上字第一六三五號、六十三年度台
        上字一一五九號、六十七年度台上字第三○○八號分別著有判例，是民法修
        正施行前所發生之合會之債，其會員於得標後既仍有向會首繼續繳納死會會
        款之義務，則死會會員對會首自負有繼續繳納死會會款直至完會止之債務，
        且此之債務因合會關係僅存於會首與會員之間，其他會員除有代位之情形外
        並不得遽以請求，則此死會會款給付請求權自為會首所專有而得行使之債權
        亦明；又票據法第十四條所謂以惡意取得票據者不得享有票據上之權利，係
        指從無權處分人之手受讓票據，於受讓當時有惡意之情形而言，如從有正當
        處分權人之手受讓票據係出於惡意時，亦僅生票據法第十三條但書所規定，
        票據債務人得以自己與發票人或執票人之前手間所存人的抗辯之事由對抗執
        票人而已，尚不生執票人不得享有票據上權利之問題，最高法院六十七年度
        台上字第一八六二號著有判例。經查，系爭本票乃係被上訴人於參加訴外人
        蔡玉蘭所召集之上開互助會而於八十五年十一月十五日得標後為支付會款簽
         發交予會首即訴外人蔡玉蘭持有者，而上開互助會乃因訴外人蔡玉蘭於八十
        七年九月十九日倒會潛逃而止會乙節，此為被上訴人所自承，是系爭本票既
        係被上訴人於民法合會章節公布施行前即本於死會債務所簽發，且上開互助
        會之止會亦係於民法合會章節施行前即已發生，被上訴人與訴外人蔡玉蘭間
        之合會之債，自仍應依上開判例所示意旨以為處理依據，是依上開說明，系
        爭本票既係被上訴人本於死會債務而簽發交付，此本票所表彰之死會會款給
        付請求權自為訴外人蔡玉蘭所享有之債權，其自得據此逕予轉讓或為其他之
        處分行為，雖會首就其收取之死會會員本票本應於死會會員按期繳交會款時
        逐一返還，惟其於死會會員繳款時縱未返還，亦僅生死會會員得否據以主張
        同時履行抗辯而拒絕給付會款之情事，與會首就其擁有該本票之所有權而得
        據以轉讓予第三人之處分權利無涉，是上訴人縱已知悉系爭本票乃係訴外人
        蔡玉蘭於被上訴人得標後向之所收取之會款票據，訴外人蔡玉蘭於被上訴人
        繳交死會會款時即應予以返還，惟訴外人蔡玉蘭就系爭本票既有處分權，揆
        諸上開說明，上訴人之知悉上情，自非票據法第十四條所謂之「惡意」取得
        票據之情者，上訴人於此自仍得享有票據上之權利甚明，被上訴人主張上訴
        人有票據法第十四條之惡意取得情形而不得享有票據上之權利云云，自屬無
        據。
    (4)、末按，在票據上簽名者，依票上所載文義負責，而票據債務人不得以自己與
        發票人或執票人之前手間所存抗辯之事由對抗執票人，但執票人取得票據出
        於惡意者不在此限，票據法第五條第一項、第十三條分別定有明文。本件被
        上訴人主張其就系爭互助會業已繳清全部之死會會款債務乙節，固據其提出
        尾會會員杜聰明所出具之收據乙紙為據，惟系爭本票乃係被上訴人於標取上
        開互助會時所簽發，而上訴人乃因借款予該會之會首即訴外人蔡玉蘭而自其
        處取得業如上述，是本件被上訴人於支付上開互助會死會會款時本應同時向
        訴外人蔡玉蘭取回系爭本票或直接向執票人之上訴人清償以消滅系爭票據債
        務，今被上訴人就系爭本票既未取回而經訴外人蔡玉蘭持交其債權人即執票
        人之上訴人，縱如被上訴人所述之其已全部清償死會會款完畢，惟此僅係消
        滅會首即訴外人蔡玉蘭對其所有之會款給付請求權而已，系爭本票嗣既因訴
        外人蔡玉蘭向上訴人借款而合法交付予第三人即上訴人持有，且上訴人與訴
        外人蔡玉蘭間所存之借款債權亦未消滅，則依據獨立性原則，若無原因關係
        之抗辯存在，上訴人自訴外人蔡玉蘭處取得之系爭本票所表彰之票據權利自
        亦未為消滅，今被上訴人就上訴人是否知悉其業已按期如數交付死會會款予
        訴外人蔡玉蘭已逐期消滅其會款給付請求權之事實並未舉證以實其說（上訴
        人固因知悉系爭本票之由來而應知悉被上訴人於交付死會會款與取回系爭本
        票間得有同時履行抗辯之原因關係抗辯存在，惟被上訴人若未繳交死會會款
        或因此而由訴外人蔡玉蘭壂付，訴外人蔡玉蘭本無返還死會本票之義務且得
        享有其票據權利，是被上訴人自須證明上訴人業已知悉其已逐期繳清死會會
        款完畢，而訴外人蔡玉蘭本即應逐期返還系爭本票而不得享有之事實，始得
        謂上訴人有知悉其間存有原因關係抗辯之惡意），被上訴人自不得以自己與
        執票人之前手即訴外人蔡玉蘭間所存之會款給付請求權業已消滅之抗辯事由
        而對抗正當取得票據且未受清償之執票人即上訴人，被上訴人主張其得依票
        據法第十三條但書之規定以得對抗訴外人蔡玉蘭之抗辯事由對抗上訴人云云
        亦為無據。
    綜上所述，上訴人乃因借予訴外人蔡玉蘭二百萬元，嗣因屆期未獲清償而由訴外
    人蔡玉蘭轉讓系爭本票以為清償，而訴外人蔡玉蘭就系爭本票本有處分權，且上
    訴人就系爭本票並未知悉被上訴人是否業已清償上開死會會款完畢之原因關係抗
    辯事實存在，則上訴人既係合法取得系爭本票，且亦無票據抗辯事由存在，其就
    系爭本票自得享有票據上之權利，是本件被上訴人就系爭本票自仍應依票上所載
    文義而負其發票人之付款責任，其票據債務自仍存在，從而本件被上訴人請求確
    認上訴人所持有如附表所示之面額各二萬元之本票十二紙之本票債權不存在，依
    法洵屬無據，自應予以駁回，原審判認上訴人就系爭如附表所示之本票十二紙之
    票據債權不存在，自有未洽，上訴意旨指摘原判決不當，求予廢棄改判，為有理
    由，自應由本院予以廢棄改判如主文第二項所示。
三、本件為判決基礎之法律關係已臻明確，兩造其餘之攻擊防禦方法核與判決結果不
    生影響，毋庸一一論列，併此敘明。
四、據上論結，本件上訴為有理由，合依民事訴訟法第四百三十六條之一第三項、第
    四百五十條、第七十八條，判決如主文。
中      華      民      國      九十      年      八      月    二十八  日
                              臺灣高雄地方法院民事第五庭
~B審判長法官  朱玲瑤
~B法      官  汪怡君
~B法      官  黃宏欽
右為正本係照原本作成。
本判決不得上訴。
如不服本判決，應於判決送達後二十日內向本院提出上訴狀並表明上訴理由，如於本
判決宣示後送達前提起上訴者，應判決送達後十日內補提上訴理由書（須附繕本）。
如不服本判決，應於收受送達後二十日內向本院提出上訴書狀，其未表明上訴理由者
，應於提出上訴後二十日內向本院補提理由書狀（均須按他造當事人之人數附繕本）
上訴時應提出委任律師或具有律師資格之人之委任狀；委任有律師資格者，另應附具
律師及格證書及釋明委任人與受任人有民事訴訟法第四百六十六條之一第一項但書或
第二項（詳附註）所定關係之釋明文書影本。
中      華      民      國    九十      年      七      月    二十八    日
~B法院書記官  張乃昇
附註：
民事訴訟法第四百六十六條之一（第一項、第二項）：
對於第二審判決上訴，上訴人應委任律師為訴訟代理人。但上訴人或其法定代理人具
有律師資格者，不在此限。
上訴人之配偶、三親等內之血親、二親等內之姻親，或上訴人為法人、中央或地方機
關時，其所屬專任人員具有律師資格並經法院認為適當者，亦得為第三審訴訟代理人。


司法院資訊處製作；財團法人民間司法改革基金會備份。
